【裁判字號】    89,判,3394
【裁判日期】    891130
【裁判案由】    商標註冊
【裁判全文】
最  高  行  政  法  院  判  決                  八十九年度判字第三三九四號
    原      告  長領工業有限公司
    代  表  人  甲○○
    訴訟代理人  林鎰珠  律師
    被      告  經濟部智慧財產局（原經濟部中央標準局）
    代  表  人  陳明邦
右當事人間因商標註冊事件，原告不服行政院中華民國八十七年十月六日台八七訴字
第四九二六八號再訴願決定，提起行政訴訟。本院判決如左：
    主  文
原告之訴駁回。
訴訟費用由原告負擔。
    事  實
原告於民國（以下同）八十五年七月三十日以「長領工業有限公司標章（一）」商標
，指定使用於商品及服務分類表第十二類之汽車用之底盤、三角架、和尚頭、方向盤
、緩衝器聯結桿、避震器、轉向減震器、傳動軸、曲柄軸商品申請註冊。被告以其與
英商．積架汽車有限公司之註冊第三五○五六四號「JAGUAR ＆ DEVICE」商標近似，
乃予以核駁，發給第二三六七五○號商標核駁審定書。原告不服，提起訴願、再訴願
，遞遭決定駁回，遂提起行政訴訟。茲摘兩造訴辯意旨如次：
原告起訴意旨略謂：查本案之被告暨原決定機關單執系爭商標與註冊第三五○五六四
號「JAGUAR ＆ DEVICE」商標圖樣均以豹圖形為設計主體，即認二商標構成近似，然
此等理由實係主觀牽強之見，要難謂允洽，蓋：系爭商標之圖形乃一精心繪製之線條
化之動物圖形，與寫實之「豹」圖形尚屬有別，反觀據以核駁商標圖樣則以寫實之「
美洲虎」圖形為主，輔以同一觀念之外文「JAGUAR」，予人清楚得知其商標圖樣乃表
達「美洲虎」之觀念，兩者相較，絕不致使人產生連想誤認之情事，況「豹」乃自然
界存在之動物，以之作為商標圖樣之設計主題者，祇須設旨趣、構圖不同，外觀足以
令人分辨，即無致生混淆誤認之疑慮，則本案二商標之設計意匠截然有別，身上點線
花紋之有無更有明顯之差異，足以令人分辨，應非屬構成近似之圖形；況於航空機、
車輛及其組件商品中，雖已有註冊第一三○二六六號「捷豹及圖 LEOPARD」商標之存
在，被告仍准註冊第三五○五六四號商標（即據以核駁商標）與之並存註冊，則何獨
於本案中，卻不准外觀設計顯有差異之原告商標並存註冊？尤其，二商標已於美國及
中國大陸並存註冊，則依國際間一般之審查尺度，並未認系爭商標之圖形與據以核駁
商標之圖形有使人發生混淆，或為構成近似之商標，被告暨原決定機關獨採嚴格之審
查尺度，不准國人之商標註冊，實難令人心服。又，據以核駁商標乃世界知名汽車之
代表標誌，其商品價格昂貴，與原告商標純代表汽車零件商品標誌，兩者商品價格差
別甚巨，消費者於選購之際，必施以相當高之注意程度，更不致發生混同誤認之情事
，惟被告暨原決定機關竟不明究裡，將任何人皆可能思及之自然動物－「虎、豹」劃
歸據以核駁商標所專用，率斷原告已於他國取得專用權之圖形有違商標法第三十七條
第一項第十二款之規定，其審查有失公平、客觀，實難謂允洽，盼鈞院務必詳加斟酌
，以為公平、合理之判決。茲就案情詳述如后：一、按虎、豹均屬貓科食肉之兇猛動
物，其攻擊性強、動作敏捷，尤以奔跑速度極快，能迅速捕獲獵物，予人印象深刻，
其象徵之爆發力乃任何動物無能及，故國內外廠商喜以豹、虎圖形作為其商品之代表
標誌，即取其勇猛、神速、強悍、神祕之特質且具王者之典範，而豹、虎既為自然界
存在之動物，且係任何人皆可能思及作為商標圖樣之一部分，祇須商標於整體構圖、
意匠有些許差別，即無致生混淆誤認之可能，故經原告查閱商標公報發現，於航空機
、船舶、車輛、運輸機械器具及其組件商品中，雖曾有註冊第一三○二六六號「捷豹
及圖 LEOPARD」商標之存在，其圖樣如：                ，被告機關仍准據以核駁
註冊第三五○五六四號「JAGUAR ＆ DEVICE」商標圖樣如          與之並存註冊，
則於該「捷豹及圖LEOPARD」商標消滅後，原告以系爭「長領工業有限公司標章（一
）」商標圖樣：          申請註冊，卻遭認與據以核駁商標構成近似，前後審查尺
度顯欠一貫，自無以服人。此參酌行政院台八十訴字第四○一八二號決定書所揭示之
意旨，益明本案兩商標應得以並存註冊，即：「系爭『JAGUAR plus Leaping Jaguar
 device』商標圖樣（如          ），據以核駁之註冊第一三一六○五號『PUMA an
d jumping PUMA Device 』商標圖樣（如          ），被告及原決定機關以兩商標
圖樣上之圖形均為一側面作跳躍狀之豹圖形，異時異地隔離觀察，難謂有使一般消費
者產生混同誤認之虞，應屬近似之商標，有使人混同誤認之虞，認屬近似，惟原告於
七十九年十二月十一日同時以與系爭商標相同之圖樣，指定使用於當時商標法施行細
則第二十四條第四十三類之行李箱、手提箱袋、公事箱、皮夾商品，業經獲准列為註
冊第五二五○一八號商標，而於同類商品中亦早有與據以核駁之註冊第一三一六○五
號『PUMA and jumping PUMA Device』商標相同圖樣之註冊第一三一六三八號商標，
其處理固屬個案，惟前後認定究欠一貫，核難謂妥。爰將原決定及原處分均撤銷。」
二、次就原告商標與據以核駁商標圖樣相較，亦足以令人輕易區分之，蓋：原告商標
圖樣係以單純之圖形構成整體圖樣，即以剛硬之線條勾勒出如奔跑中貓科動物之
          圖案，就外觀而言，無論稜角分明之外廓、特殊之水平狀尾巴及身體內黑
色色圓點所構成之斑點及線條，均為設計之重點而足以予人深刻之印象；反觀據以核
駁之註冊第三五○五六四號「JAGUAR ＆ DEVICE」商標，其圖形部分則為一柔和曲線
所精繪之寫實「美洲虎」圖形，其姿態乃由右往左上跳躍，下方橫書碩大外文「JAGU
AR」，則外文之有無即可立見分野，而兩商標之圖形部分，一為線條剛毅、向右奔馳
、身體部分係斑點線條之抽象貓科動物圖形；一則為一般寫實手法之全然白色美洲虎
圖形，二者花紋一有一無乃極大之分野，各自表彰之重點更是迥異其趣，消費者一眼
即能輕易區別，況如前所述，「虎、豹」既為自然界中之動物，即不應允任何人專斷
使用，僅須整體構圖、意匠有所不同，即難謂為構成近似之圖形，是原告商標與據以
核駁商標之圖形已非指同一動物，且兩者圖形之構圖、意匠，乃至予人之寓目印象，
均分別顯然，消費者一眼即能分辨其為不同之圖形，難謂有使人產生混淆誤認之虞，
自不得主觀將二者逕認為「豹」之概念，即認屬近似之圖形，尤其，原告商標已於美
國、大陸獲准註冊，有美國及大陸註冊證可證，與據以核駁之「JAGUAR ＆ DEVICE」
商標有併存註冊之情形，故依國際審查尺度既不認為兩者構成近似，倘於我國，以較
嚴苛之尺度，獨謂兩商標圖樣有致消費者發生混淆誤認之虞，實有阻礙工商發展，並
不符國際審查之基準，自有重新斟酌之必要。三、再參酌下列審查前例所揭示之意旨
，益明原告商標與據以核駁之註冊第三五○五六四號商標並未構成近似，無違於前揭
條款之規定，即：(一)八十六年十二月三日經濟日報刊載之鈞院八十六年度判字第二七
六五號判決指出：「復桂企業的『POABOYTWV 及圖』商標圖樣係由一正面兔頭結合外
文POABOYTWV所聯合設計，而花花公子註冊的『RABBIT HEADDESING』、『 PLAYBOY』
等商標圖樣，則由單純的側面兔頭打領結造型構成，其圖形雖然都是兔子頭部的造形
，但是兔子為自然界習見之動物，復桂企業與花花公子的商標圖形設計手法各有所取
，構圖意匠並不相同，整體外觀未構成近似，不屬近似之商標。．．．復桂企業商標
圖樣的正面兔頭圖形，其兔耳一隻傾斜柔軟，與花花公子提出異議的．．．商標圖樣
，由墨色方塊內置反白側面雙耳挺立的兔頭打領結圖形，構圖顯然有別。」(二)鈞院七
十八年度判字第二三三四號判決揭示：「二者雖均以象圖形為其圖樣，然前者如附圖
一為圖內置一構圖細膩昂鼻抬腿之動態工筆象圖，後者如附圖二則係以不規則空心橫
線圖為襯底，左上角置一線條平板單調佇立不動之靜態簡筆象圖，二者構圖意匠迥然
有別．．．，其外觀及所表現之意義予人印象感受是否足以引起混同誤認之虞，即尚
有審酌之餘地。」(三)鈞院七十一年度判第第六四八號判決揭示：「（『鷹王 EAGLE及
圖』商標）係在一長方形框內上列鏤空字體之外文『EAGLE 』中置一正面展開雙翅鷹
圖，下書中文『鷹王』所組成，而據以異議之註冊第一二○二○六號『定偉貿易有限
公司標章』商標圖樣，則由一類似側面禽鳥抽象圖案所構成，兩商標圖樣上之圖形意
匠、構圖均差別顯著，異時異地隔離觀察，並無使人發生混同誤認之虞，尚難謂為構
成近似。」四、末按被告編印之「商標手冊」中關於商標近似審查要點亦明示：「１
０．僅就圖樣比較，認為近似，但已為一般購買人所熟知之商標，而不致產生混同誤
認之虞者，非屬近似之商標」，則本案據以核駁之「JAGUAR＆DEVICE」商標乃國人俗
稱「積架」汽車之標誌，為國人所知悉之汽車名牌，一般購買者既熟知其商標之美洲
虎圖形，自不致將系爭商標圖樣與之混淆誤認，尤其據以核駁商標僅使用於整輛汽車
進口至國內，而原告商標係指定使用於汽車用之底盤、三角架、和尚頭、方向盤、緩
衝器聯結桿、避震器、轉向減震器、傳動軸、曲柄軸商品，二者之消費市場有別，商
品之價格亦差異甚巨，消費者於選購之際，必施以相當高之注意程度，應無致生混同
誤認之虞，惟被告暨原決定機關竟置揭示於民之審查標準於不顧，以主觀、形式比對
為審查，逕謂原告商標的註冊有致生公眾混淆誤認之虞，實嫌粗率、武斷，難昭民折
服。綜上論陳，原告商標乃一剛毅、稜角分明之線條所構成之抽象貓科動物圖，而據
以核駁商標則為一線條柔和之寫實美洲虎圖形，二者構圖設計有別，主題亦有不同，
身上斑點之有無更為明顯差異所在，實足以令人分辨，應非屬構成近似之商標，況豹
、虎乃存在於自然界、一般人習知習見之動物，並非任何人所獨創專用，以之作為商
標圖樣，祇須整體圖樣與他人商標之圖樣構圖及設計意匠有別，要非不得並存註冊，
故經查閱商標公報發現，於航空機、車輛及其組件商品中，雖曾有註冊第一三○二六
六號「捷豹及圖 LEOPARD」商標之存在，被告仍准據以核駁商標與之並存註冊，則何
獨於本案中，卻不准外觀設計顯有差異之原告商標並存註冊？尤其，原告商標與據以
核駁商標已於美國及中國大陸獲准並存，則依國際間關於商標近似之審查尺度，並未
認本案兩商標構成近似，見於我國獨不准原告商標註冊，實有造成系爭商標獨遭本國
禁止使用卻於國際間得使用之矛盾現象，何以令原告心服？遑論，據以核駁商標為國
人所熟知之汽車名牌，依被告「商標手冊」所揭示之商標近似審查要點亦可知，消費
者實可輕易辨知已具知名度之據以核駁商標與原告商標之差異，足見本案兩商標非屬
近似之商標無疑，惟今被告暨原決定機關竟一意保護外商，漠視原告商標外觀設計之
差異及原告亦已於國際間取得商標專用權之事實，逕謂原告商標有違於前揭條款之規
定而不得註冊，顯被告暨原決定機關之審查有欠公平，過於主觀獨斷，誠無法令人心
服。綜上所述，請判決撤銷原處分及一再訴願決定等語。
被告答辯意旨略謂：按商標圖樣相同或近似於他人同一商品或類似商品之註冊商標者
，不得申請註冊，為核駁審定時商標法第三十七條第一項第十二款前段所明定。本件
原告申請註冊之「長領工業有限公司標章（一）」商標圖樣之圖形與據以核駁註冊第
三五○五六四號「JAGUAR＆DEVICE」商標圖樣上之圖形，二者皆為跳躍之豹圖，細為
比對雖可見跳躍方向及豹體線條花紋有無之差異，惟異時異地隔離觀察，難謂無使人
發生混同誤認之虞，應屬近似之商標，復均指定使用於同一或類似之商品，自有首揭
法條規定之適用。另原告所舉諸案例，其案情各異，且屬另案，非本件得以審究至原
告稱本件商標於美國及中國大陸獲准註冊並存乙節，然各國、各地國情不同法制互異
，尚難以在他國或地區註冊作為本件應准註冊之論據，併予陳明。綜上所述，原告之
訴為無理由，請判決駁回等語。
    理  由
按商標圖樣相同或近似於他人同一商品或類似商品之註冊商標者，不得申請註冊，為
商標法第三十七條第一項第十二款前段所規定；而判斷商標之近似與否，應就其主要
部分隔離觀察有無引起混同誤認之虞以為斷，迭經本院著有判例。又商標在外觀、觀
念或讀音方面有一近似者，即為近似之商標；商標圖樣上之圖形相似，有混同誤認之
虞者，為外觀近似，復為行政院台七十四經字第一八○六八號函准修正備查之商標近
似審查基準一及二之(九)所明示。本件原告於八十五年七月三十日以「長領工業有限公
司標章（一）」商標（如附圖一），指定使用於商品及服務分類表第十二類之汽車用
之底盤、三角架、和尚頭、方向盤、緩衝器聯結桿、避震器、轉向減震器、傳動軸、
曲柄軸商品向被告申請註冊。被告以原告與英商．積架汽車有限公司之註冊第三五○
五六四號「JAGUAR ＆ DEVICE 」商標（附圖二)近似，且指定使用於同一或類似商品
，依商標法第三十七條第一項第十二款之規定乃予以核駁，發給第二三六七五○號商
標核駁審定書，與首揭規定尚無不合。原告起訴意旨詳如事實欄所載，其要點略謂系
爭商標為線條剛毅、稜角分明之抽象貓科動物圖，而據以核駁商標圖樣上之圖形則為
柔和線條勾畫出寫實之美洲虎圖，其全身花紋之有無。向右奔跑或向左上跳躍，均截
然不同，消費者不致混淆誤認，系爭商標亦在美國及大陸地區註冊，不應予以核駁等
語。然查附圖一與附圖二商標圖樣上之圖形，均為跳躍之豹圖，細為比對，固可見跳
躍方向及豹體斑點有無之差異，惟異時異地隔離觀察，有使一般消費者產生混同誤認
之虞，應屬近似之商標，且均指定使用於汽車用之零組件等同一或類似商品，系爭商
標依法自不得申請註冊；又各國家、地區法制互異，尚難以在他國或地區註冊作為本
件應准註冊之論據。又豹縱係自然界中之動物，惟既以之作為商標圖樣申請註冊，則
判斷商標近似與否，自不能不加以審究；況且衡酌商標在外觀或觀念上有無混同誤認
之虞，應以具有普通知識經驗之商品購買者，施以普通所用之注意為標準，原告所訴
系爭商標與據以核駁商標指定之使用之商品價格差異甚巨，購買人在購買時會施以較
高之注意力，無發生混同誤認之虞云云，與事實不符，尚不足採；原告所舉本院七十
八年度判字第二三三四號、八十六年度判字第二七六五號判決就「銀象及圖」與「金
象及圖」、「POABOYTWV及圖」與「RABBIT HEAD DESIGN」、「PLAYBOY」等商標，行
政院台八十訴字第四○一八二號、台八十一訴字第二六四九五號再訴願決定就「JAGU
AR plus Leaping Jaguar device 」與「PUMA and Jumping PUMA Device」、「劍湖
山世界及圖JANFUSUN FANCYWORLD」與「天堂鳥PARADISE BIRD及圖」等商標所為之認
定，以及「捷豹及圖 LEOPARD」商標，其案情各異，且屬另案，非本件所應審究，併
予明。綜上所述，被告予以核駁系爭附圖一商標註冊之申請，於法尚無不合，訴願
決定及再訴願決定遞予維持原處分並無違誤，原告起訴意旨經查無理由，應予駁回。
本件據上論結，本件原告之訴為無理由，爰依行政訴訟法施行法第二條、行政訴訟法
第九十八條第三項前段，判決如主文。
中    華    民    國     八十九      年     十一     月      三十       日
                    最 高 行 政 法 院  第 二 庭
                                審 判 長 法  官      陳  石  獅
                                         法  官      徐  樹  海
                                         法  官      彭  鳳  至
                                         法  官      高  啟  燦
                                         法  官      黃  合  文
右  正  本  證  明  與  原  本  無  異
                                         法院書記官  蘇  金  全
中    華    民    國     八十九      年     十二     月       五        日
附圖一                               附圖二
系爭商標                             據以核駁商標


司法院資訊處製作；財團法人民間司法改革基金會備份。
